最高法院刑事判決　　　　　　　　　　　　　　　八十八年度台上字第二九四九號
　　上　訴　人　甲○○
右上訴人因業務侵占案件，不服台灣高等法院中華民國八十六年四月廿八日第二審更
審判決（八十五年度上更(一)字第九六三號，起訴案號：台灣台北地方法院檢察署八十
四年度偵字第一八九三號），提起上訴，本院判決如左：
    主  文
原判決撤銷，發回台灣高等法院。
    理  由
本件原判決認定上訴人甲○○為聯合報股份有限公司（下稱聯合報）業務管理部研究
發展組電訪股辦事員，從事電話推廣聯合報，並收受讀者預付一年訂報之報費等業務
，意圖為自己不法所有，於民國八十三年十月至十一月間，在該報社內，基於概括犯
意，連續將每日所收之訂戶預付報費予以侵占入己，共計新台幣（下同）二百廿五萬
六千三百三十三元等情，因而撤銷第一審無罪之判決，改判上訴人連續業務侵占罪刑
，固非無見。
惟查：(一)、原判決係以上訴人所辯支付贈品貨款一百九十萬元及代墊電訪員薪水三十
五萬六千三百三十三元不足採信，乃認其侵占上開金額，而依卷內資料，就貨款部分
，告訴人代理人叢肇祥先後指稱，「係因上訴人所附之憑證與實際開銷不符沒法支付
」，「八十八萬元有批准，但因發現有些異常，不被核准之贈品在，對庫存全面性估
價，非不付款，而一百零二萬元，是貨不見之部分」，「工作日誌有看過，買贈品有
同意之部分均有寫，未同意部分，沒有寫，但有進貨」，「沒有三千多件贈品在報社
，八十八萬元（一千多件）之贈品報社並未同意購買等語」（偵查卷第十三頁、一審
卷第二十二頁背面、第二十八頁背面、第七十九頁）；上訴人則稱，「憑證有程序不
符，另一百零二萬元贈品遺失」，「公司無專屬倉庫，貨品易流失，常年累積下來造
成一百零二萬元贈品遺失，贈品送來均有簽收」（偵查卷第二十頁、一審卷第二十三
頁正面），依上開二人供述，貨款部分，似分憑證不符計一千多件有八十八萬元及無
貨品一百零二萬元，然依告訴人聯合報致上訴人之存證信函所附之物品清單贈品係合
計三○五三件（偵查卷第九七頁），似與告訴人代理人叢肇祥所指訴不合，又依上訴
人提出之其填載經叢肇祥簽認之電訪股工作日報表上之記載，部分確有進貨記錄，另
其亦提出送貨單影本（偵查卷第二十九至三十五頁、第六十六頁至八十三頁），即進
貨應有工作日報表或送貨單可稽，則存證信函所附之物品清單上所列三千多件貨品，
有無包括告訴人所指之無貨品一百零二萬元部分，該清單上物品總值係八十八萬元抑
或一百九十萬元，攸關認定上訴人有無進貨該一百零二萬元，既有工作日報表及送貨
單，告訴人非不可依此為清查說明，本院前次發回已有指明，原審仍未就此予以調查
說明，亦未說明無庸調查之理由，即行判決，仍有證據調查未盡及理由不備之違誤。
(二)、原判決依廠商於八十三年十一月二十五日出具字據指稱公司尚未收到八十八萬五
千元之貨款，據以認定上訴人並未代墊八十八萬元予廠商（原判決第二頁第四至六行
），惟該字據雖有廠商之簽章，但並未註明出具之對象（原審上訴卷第二十八頁），
與上訴人所提出之同一廠商於八十三年十二月八日出具之記載已於十二月二日付清九
月至十一月貨款之切結書，已註明係傳真予告訴人代理人叢肇祥者不同（同上卷第一
○一頁），又告訴人一再指訴，依規定上訴人所收取之報費須在兩日內繳交財務處，
而上訴人於偵查中亦坦承依規定每筆須即時繳交（偵查卷第十三頁背面），另告訴人
代理人叢肇祥供述，「係依憑證核銷後由承辦人（其本人或上訴人）代領交廠商或由
廠商向財務處領款」，「在庫存二百個內有授權（授權上訴人購買贈品進貨），若須
先付錢再進貨則不准，通常貨用完再付款，約在一個半月內用完一定數量後再申請核
銷」（偵查卷第二十頁、一審卷第二十二頁背面），如果無訛，則上訴人所收取之報
費須在兩日內報繳，而贈品雖有進貨，但須於用完一定數量始申請核銷請款，則告訴
人指訴上訴人不能以所收之報費墊款，似非無據，究告訴人代理人叢肇祥上開關於請
領貨款之供述有無根據？又依告訴人所指上訴人係先後於八十三年十二月六日及八日
提出共八○三件之訂報收費單，究上訴人係於何時收受報費，應於何時報繳﹖上開字
據如何取得，又係於發現上訴人有侵占罪嫌之前或後？凡此均與認定上訴人有無侵占
至有關係，原審未予調查，詳予剖析指駁，遽行判決，自不足昭信服。以上諸端，或
為上訴意旨所指摘，或為本院得依職權調查之事項，應認原判決仍有撤銷發回之原因
。又本件於刑事訴訟法修正前原得上訴於第三審，且已繫屬於法院，依該法施行法第
五條第一項規定，仍應依修正施行前之法定程序終結之，併予敘明。
據上論結，應依刑事訴訟法第三百九十七條、第四百零一條，判決如主文。
中      華      民      國    八十八    年      六      月      九      日
                              最高法院刑事第二庭
                                  審判長法官  莊  來  成
                                        法官  呂  潮  澤
                                        法官  謝  俊  雄
                                        法官  白  文  漳
                                        法官  蘇  振  堂
      右正本證明與原本無異
                                              書  記  官
中      華      民      國    八十八    年      六      月     十四     日
